【裁判字號】    95,訴,1551
【裁判日期】    950929
【裁判案由】    詐欺等
【裁判全文】
臺灣板橋地方法院刑事判決              95年度訴字第1551號
公  訴  人  臺灣板橋地方法院檢察署檢察官
被      告  丙○○
選任辯護人  沈朝標律師
            邱清銜律師
上列被告因詐欺等案件，經檢察官提起公訴（九十五年度偵字第
七四０二號），及就同一事實移送併辦（臺灣臺北地方法院檢察
署九十五年度偵字第七三四四號）本院判決如下：
    主  文
丙○○無罪。
    理  由
一、公訴意旨略以：被告丙○○於民國九十四年十二月初某日，
    得知可藉由出售金融機構帳戶以換取不詳數額之金錢後，其
    能預見轉讓帳戶、存摺或提款卡供他人使用，將供用於幫助
    掩飾或隱匿因他人犯常業詐欺罪所得財物或財產上利益，遂
    行常業詐欺之犯行，然為貪圖小利，仍不違背其本意，竟基
    於幫助常業詐欺與洗錢之犯意，於九十四年十二月七日，將
    其原於九十三年一月七日在臺北市○○○路○段一八０號之
    中日盛國際商業銀行敦化分行（下稱日盛銀行敦化分行），
    開設戶名為其本人，帳號000－00000000000
    號帳戶，辦理語音設定轉帳功能後，再於九十五年一月九日
    前之不詳日期，在不詳地點將前開帳號之密碼告知姓名年籍
    不詳之成年男子，該名男子則給予被告丙○○新臺幣（下同
    ）不詳之金額，作為購買上開帳號帳戶之代價。前開男子自
    被告丙○○處取得該帳號密碼後，乃基於常業詐欺之犯意，
    於九十五年一月九日上午十時三分許以電話向被害人乙○○
    施用詐術，佯稱其抽中黛比詩國際精品有限公司舉辦抽獎活
    動之二獎一百二十萬元，請被害人乙○○先行匯款六萬一千
    二百元支付手續費及稅金，致被害人乙○○陷於錯誤，而於
    翌日十二時三十七分許，在址設臺北縣新莊市○○路上之上
    海商業儲蓄銀行匯款六萬一千二百元至前開被告丙○○所申
    請日盛銀行敦化分行之帳戶內而詐騙得逞。案經被害人乙○○訴由臺北縣政府警察局中和分局報請臺灣板橋地方法院檢
    察署檢察官偵查起訴。因認被告丙○○涉犯（修正前）刑法
    幫助常業詐欺、洗錢防制法第九條第一項之幫助洗錢等罪嫌
    。
二、按犯罪事實應依證據認定之，無證據不得認定犯罪事實；又
    不能證明被告犯罪，應諭知無罪之判決，刑事訴訟法第一百
    五十四條第二項、第三百零一條第一項分別定有明文。次按
    認定犯罪事實，所憑之證據，雖不以直接證據為限，間接證
    據亦包括在內，然無論直接或間接證據，其為訴訟上之證明
    ，須於通常一般之人均不致於有所懷疑，而得確信其為真實
    之程度者，始得據之為有罪之認定，倘其證明尚未達到此一
    程度，而有合理性懷疑之存在時，即無從為有罪之認定，根
    據「罪證有疑，利於被告」之證據法則，即不得遽為不利於
    被告之認定，（最高法院著有七十六年臺上字第四九八六號
    判例可資參照）。又犯罪事實之認定，應憑真實之證據，倘
    證據是否真實尚欠明顯，自難以擬制推測之方法，為其判斷
    之基礎，而認定犯罪事實之證據係指足以認定被告確有犯罪
    行為之積極證據而言，該項證據自須適合於被告犯罪事實之
    認定，始得採為斷罪資料（最高法院五十三年臺上字第六五
    六號、二十九年上字第三一○五號判例可資參照）。再按幫
    助犯，非但行為之外形可認為幫助，且必須與正犯有犯意之
    聯絡。若幫助之人，誤信為正當行為，並無違法之認識，則
    其行為縱予正犯以助力，尚難遽令負幫助之罪責（最高法院
    二十年上字第一八二八號判例可資參照）。是「刑法上幫助
    犯之成立，須行為人基於幫助正犯犯罪之意思，予正犯以精
    神上或物質上之助力而參與犯罪構成要件以外之行為，以助
    成正犯犯罪之實施為要件。如果，雖在外形上，可認為幫助
    ，但對正犯之犯罪，無違法之認識，而欠缺幫助犯罪之故意
    ，係基於其他原因，即難論以幫助犯」（最高法院八十八年
    度台上字第五八四八號判決意旨參照）。
三、公訴人認被告涉有上揭幫助常業詐欺、幫助洗錢等罪嫌，無
    非以被告供述其受姓名年籍不詳之男子指示辦理上開日盛銀
    行帳戶語音設定轉帳功能後，再將所設定之帳戶密碼告知該
    男子等語，及被害人乙○○指訴遭人詐騙而將款項匯入被告
    上開日盛銀行之帳戶等情，且以被害人乙○○匯款六萬一千
    二百元之匯款申請書、上開被告所申請之日盛銀行帳戶相關
    業務往來申請書、該帳戶存摺影本各一件，為其主要論據。
四、訊據被告固坦承其申請上開日盛銀行帳戶，並受姓名年籍不
    詳之人指示辦理上開日盛銀行帳戶語音設定轉帳功能後，其
    將所設定之帳戶語音轉帳密碼告知該姓名年籍不詳之人等事
    實不諱，但堅決否認有上開被訴之犯行，辯稱：有一名女子
    於九十四年十一月初打電話說伊中二獎，獎金五十萬元，要
    伊去領獎，並說要伊匯海外保險金才可以領獎，所以伊就匯
    了四萬五千元到戊○○的郵局帳戶；該集團成員於同年十一
    月二十九日又打電話說伊要加入會員才能領取獎項，所以伊
    就匯了三萬元至甲○○之郵局帳戶，後來他們又說加入會員
    是要匯款港幣三萬元，不是新臺幣，要伊再補差額九萬元，
    但伊沒有這麼多錢，僅再匯了三萬元到甲○○的郵局帳戶，
    至同年十二月間，該集團成員打電話問伊所中之獎金要匯到
    何帳戶，伊向對方說匯到上開日盛銀行帳戶，並將該帳戶之
    帳號提供給對方知道，後來對方於同月七日打電話向伊表示
    該日盛銀行帳戶沒有大筆交易紀錄，對方並提供三個帳號資
    料，要伊去辦理上開日盛銀行帳戶之語音設定轉帳功能，伊
    辦完語音轉帳功能後，有將所設定之帳戶轉帳密碼告知對方
    ，再後來對方又說伊沒有將加入會員所需之錢補齊，須等伊
    將錢補齊後，獎金才會匯給伊；這段期間另有人打電話說伊
    中了另一個頭獎一百萬元，對方說要扣百分之十五的稅金，
    所以伊就匯七萬多元至己○○之帳戶內，且對方說伊帳戶內
    至少要有十萬元之存款，所以伊才將十萬元存入該日盛銀行
    之帳戶，後來對方說要加入該公司會員才可領獎金，加入會
    員要十萬元，所以伊又將十萬元領出匯至丁○○之銀行帳戶
    ；伊當時不知對方透過帳戶語音轉帳可將錢領走，本件伊也
    是被害人，且伊不知詐騙集團人員會拿該日盛銀行帳戶去騙
    人等語。又辯護人為被告辯護稱：被告一再匯款至詐騙集團
    成員所提供之戊○○等人之郵局、銀行帳戶，被告本身即係
    受害人，被告接獲對方電話通知要設定語音轉帳並告知其密
    碼，以便領取獎金，被告不疑而至銀行設定語音轉帳，並將
    密碼告知對方，且被告未將日盛銀行帳戶之存摺、印章交予
    詐騙團成員使用，被告亦不知他人會使用其日盛銀行帳戶以
    詐騙他人，是本件被告並無幫助他人犯罪之故意等語。經查
    ：
  (一)被告於九十三年一月七日在日盛銀行敦化分行申請帳號０二
    九─00000000000號帳戶後，復於九十四年十二
    月七日向該銀行申請電話語音轉帳，並指定0000000
    000000000、0000000000000000
    0、000000000000000帳號為轉入帳號等情
    ，業據被告於警詢、偵查及本院審理中供承在卷，並有日盛
    銀行存款帳戶及信託帳戶相關業務往來申請書二份附卷可憑
    。又被害人乙○○於九十五年一月九日上午十時許，接獲0
    0000000000000號電話，詐騙集團成員自稱是
    黛比詩國際精品有限公司人員王晶美，詐稱其抽中二獎，其
    依指示打電話與自稱陳特助聯絡後，並依指示匯款六萬一千
    二百元至被告上開日盛銀行帳戶等情，亦據被害人乙○○於
    警詢時指訴明確（查被害人乙○○於警詢中之陳述，固係審
    判外之言詞陳述，惟被告、辯護人於本院審理中就公訴檢察
    官所提上開供述證據方法之證據能力均陳明「沒有意見，同
    意（有證據能力）」等語，且迄於本院言詞辯論程序終結前
    ，均未就此項證據方法之證據能力聲明異議，本院審酌被害
    人乙○○於警詢中陳述作成情況，並無不當情形，依刑事訴
    訟法第一百五十九條之五規定，該被害人於警詢之陳述應具
    有證據能力），並有被害人乙○○匯款六萬一千二百元之上
    海商業儲蓄銀行匯出匯款申請書一份在卷可稽，堪信屬實。
  (二)公訴意旨雖認被告得知可藉由出售金融機構帳戶以換取不詳
    數額之金錢後，其將上開日盛銀行帳戶之語音轉帳功能密碼
    告知姓名年籍不詳之詐騙集團成員，並獲得該集團成員所交
    付之不詳數額金錢。惟查：
１、被告供稱：有一名女子於九十四年十一月初打電話說伊中二
    獎，要伊去領獎，並說要匯海外保險金才可以領獎，所以伊
    就匯了四萬五千元到戊○○的郵局帳戶；該集團成員於同年
    十一月二十九日又打電話說伊要加入會員才能領取獎項，所
    以伊就匯了三萬元至甲○○之郵局帳戶，後來他們又說加入
    會員是要匯款港幣三萬元，不是新臺幣，要伊再補差額九萬
    元，但伊沒有這麼多錢，僅匯了三萬元到甲○○的郵局帳戶
    ，至同年十二月間，該集團成員打電話問伊所中之獎金要匯
    到何帳戶，伊向對方說匯到上開日盛銀行帳戶，並將該帳戶
    之帳號提供給對方知道，後來對方於同月七日打電話向伊表
    示該日盛銀行帳戶沒有大筆交易紀錄，對方並提供三個帳號
    資料，要伊去辦理上開日盛銀行帳戶之語音設定轉帳功能，
    伊辦完語音轉帳功能後，有將所設定之帳戶轉帳密碼告知對
    方，後來對方又說伊沒有將加入會員所需之錢補齊，須等伊
    將錢補齊後，獎金才會匯給伊；這段期間另有人打電話說伊
    中了另一個頭獎一百萬元，對方說要扣百分之十五的稅金，
    所以伊就匯七萬多元至己○○之帳戶內，且對方說伊帳戶內
    至少要有十萬元之存款，所以伊才將十萬元存入該日盛銀行
    之帳戶，後來對方說要加入該公司會員才可以領獎金，加入
    會員要十萬元，所以又將十萬元領出匯至丁○○之銀行帳戶
    ；伊當時不知對方透過帳戶語音轉帳可將錢領走，本件伊也
    是被害人等語，業據被告於偵查、審理中提出匯款日期九十
    四年十一月十日受款人戊○○（高雄站前郵局，帳號000
    0000）、九十四年十一月二十九日、同月三十日受款人
    均為甲○○（大里仁化郵局，帳號0000000）之郵政
    國內匯款執據、九十四年十二月十二日收款人己○○（新竹
    國際商業銀行苗栗分行，帳號00000000000）、
    同月二十日收款人丁○○（安泰商業銀行新竹分行，帳號0
    0000000000000）、同月二十三日收款人庚○○（玉山商業銀行豐原分行，帳號00000000000
    00）之郵政跨行匯款申請書各一份在卷足憑﹝上開郵政國
    內匯款執據、郵政跨行匯款申請書均係中華郵政股份有限公
    司之人員於匯款業務上所須製作之紀錄、證明文書，且經查
    上開文書並無顯不可信之情況，而上開執據、申請書之記載
    內容復為本案犯罪事實存否所必要，依照刑事訴訟法第一百
    五十九條之四第二款規定，上開執據、申請書均有證據能力
    ，是公訴人認被告所提上開執據、申請書均無證據能力等語
    ，尚非足採﹞。
２、又，證人丁○○係於九十四年十、十一月間將上開安泰銀行
    帳戶出賣予收購帳戶之人，其因所出賣之帳戶為詐騙集團成
    員持以詐騙被害人匯款至該帳戶，涉犯幫助詐欺取財罪而遭
    臺灣新竹地方法院判處拘役五十五日，且證人庚○○於同年
    十二月十九日亦將上開玉山銀行帳戶出賣予收購帳戶之人等
    情，分據證人丁○○、庚○○於本院審理中結證屬實，並有
    丁○○之安泰銀行新竹分行帳戶存款往來對帳單、庚○○之
    玉山銀行豐原分行帳戶交易明細表各一份附卷可稽。又戊○○上開郵局帳戶前於九十四年十一月二十一日遭中華郵政股
    份有限公司列為警示帳戶，有該郵局帳戶之客戶歷史交易清
    單一份在卷可稽，且戊○○因交付上開郵局帳戶予真實姓名
    年籍不詳之人持以詐騙被害人王士豪匯款三萬零九百元至該
    帳戶，而涉犯幫助詐欺取財罪，前經臺灣高雄地方法院於九
    十五年五月三十日以九十五年度簡字第三二八一號判處有期
    徒刑三月，如易科罰金以銀元三百元折算一日等情，亦有該
    判決一份在卷可憑。另證人甲○○於本院審理中亦證稱：九
    十四年十月中旬，有一位自稱張先生之人打電話說伊中了獎
    金十一萬元，該名張先生說要領獎金，須辦理語音轉帳功能
    ，並提供郵局密碼、帳號及局號等資料，這樣錢才會匯到帳
    戶，伊並依張先生指示匯款海外保險金三萬五千九百元至其
    指定之帳戶（指黃金豐之彰化郵局郵局帳戶、戊○○上開郵
    局帳戶），且將所辦理之語音轉帳密碼、局號、帳號等提供
    給張先生，但後來錢並沒有匯進伊帳戶，張先生又打電話要
    伊至富邦銀行開戶，伊照指示前去開戶並提供語音轉帳密碼
    、帳號給張先生，但錢還是沒有匯進帳戶，後來前往郵局登
    簿發現伊郵局帳戶常常有匯款進來又被轉走的情形，且家人
    也無法匯錢進來伊的帳戶，伊去臺北火車站郵局詢問，郵局
    人員馬上報警，伊才知道該郵局帳戶已被列為警示帳戶等語
    ，核與本院卷附上開甲○○之郵局帳戶客戶歷史交易清單所
    載內容相符，而證人甲○○確有匯款共三萬五千九百元至人
    頭帳戶黃金豐之彰化郵局郵局帳戶、戊○○上開郵局帳戶一
    節，亦經臺灣臺北地方院審認無訛，有該院九十五年度訴字
    第七七三號判決一份在卷可憑。再觀諸上開戊○○、甲○○
    之郵局帳戶客戶歷史交易清單、丁○○之安泰銀行新竹分行
    帳戶存款往來對帳單、己○○之新竹國際商業銀行苗栗分行
    帳戶存摺對帳單及庚○○之玉山銀行豐原分行帳戶交易明細
    表所示，上述五個帳戶自九十四年十一月起至九十四年十二
    月間，除被告丙○○之匯款外，尚有多項匯入大筆金錢後於
    同日內密集現金提領完畢或以誇行轉帳提領之異常紀錄。綜
    上足認被告有多次匯款進入詐欺集團所收購之戊○○、甲○○、己○○、丁○○及庚○○等人頭之上開郵局、銀行帳戶
    ，從而被告辯稱其於九十四年十一月間，受一名女子訛稱其
    中二獎，需購買海外保險、繳交所得稅、會員費為由詐騙，
    陷於錯誤而先後於九十四年十一月十日匯款四萬五千九百元
    至戊○○前開高雄站前郵局帳戶、於同年十一月二十九日匯
    款三萬元至甲○○前開郵局帳戶、同年十一月三十日匯款三
    萬元至甲○○前開郵局帳戶，及其於九十四年十二月七日向
    日盛銀行申請語音轉帳後，復受另詐一詐欺集團成員詐稱其
    中頭獎一百萬元，亦需繳交所得稅、會員費為由詐騙，陷於
    錯誤而先後於九十四年十二月十二日匯款七萬二千元至己○○上開新竹國際商業銀行苗栗分行之帳戶、於同年十二月二
    十日匯款十萬元至丁○○上開安泰商業銀行新竹分行之帳戶
    、於同年十二月二十三日匯款十萬元至庚○○上開玉山商業
    銀行豐原分行之帳戶等情，應非虛詞。又被告供稱其係八十
    六年始自緬甸移民至臺灣地區定居之緬甸華僑等語，並有被
    告之全戶戶籍查詢結果資料附卷可稽，衡情被告之社會知識
    經驗應較一般臺灣地區人民不足，則其受詐欺集團成員詐騙
    中得高額獎金，但需購買海外保險、繳交所得稅、會員費，
    因而信以為真先後匯款至戊○○、甲○○等人頭之郵局帳戶
    後，並依詐騙集團成員指示而提供其上開日盛銀行之帳戶語
    音轉帳密碼，依被告當時之智識能力，亦屬可能，且被告於
    辦理上開日盛銀行帳戶語音轉帳密碼前，已先後共匯款十萬
    四千九百元至戊○○、甲○○之郵局帳戶，並於辦理語音轉
    帳密碼後，又再先後共匯款二十七萬二千元至詐欺集團成員
    指定之己○○、丁○○、庚○○等人頭帳戶，顯見被告於提
    供帳號及語音轉讓密碼時係確信該姓名年籍不詳之詐欺集團
    女子會將獎金電匯予伊，則被告能否預見該詐騙集團成員將
    持該日盛銀行帳戶用以詐騙本件被害人乙○○，顯非無疑。
    至被告於五年內雖另有陸續申請彰化銀行南勢角分行、雙和
    分行、京城銀行等多家銀行帳戶，並有上開銀行之開戶資料
    在卷可稽，但被告於本院審理中供承彰化銀行雙和分行帳戶
    係伊匯薪水所用，而彰化銀行南勢角分行是伊妹妹定存使用
    等語，核與卷附上開銀行帳戶交易往來資料內容大致相符，
    並無其他證據證明被告有提供上開帳戶供詐欺集團成員使用
    ，尚難以此遽認被告能預見該詐騙集團成員將持該日盛銀行
    帳戶用以詐騙被害人，而為被告不利之認定。
３、本件被告雖將上開日盛銀行帳戶之帳號及語音轉帳密碼告知
    姓名年籍不詳之詐欺集團女子，然被告係為使該女子電匯二
    獎獎金予伊而提供上揭帳戶之帳號及語音轉帳密碼一節，已
    據被告於警詢、偵查及本院審理中供述一致，堪認被告於提
    供帳號及語音轉讓密碼時係確信該女子會將二獎獎金電匯予
    伊，已如前述，被告就該女子屬該詐騙集團成員，且以抽中
    獎金需購買海外保險、繳交所得稅、會員費為幌詐騙等情於
    主觀上並無認識，且於主觀上亦無從知悉該詐騙集團成員嗣
    後會詐欺被害人乙○○或其他被害人匯款至該日盛銀行之帳
    戶，縱使被害人乙○○曾匯款至被告所申請之日盛銀行帳戶
    ，然被告於交付上揭日盛銀行帳戶帳號、語音轉帳密碼時，
    既誤信其提供帳號及語音轉讓密碼之行為係屬領取獎金之正
    常程序，縱該行為予該詐欺集團成員以助力，然被告對該詐
    欺集團成員之犯罪，既無違法之認識，而欠缺幫助犯罪之故
    意，依前述說明，自難論以幫助犯。
五、綜上所述，本件公訴人所提證據，並不足以證明被告犯罪。
    此外，復查無其他積極證據，足資證明被告有涉犯幫助他人
    常業詐欺及幫助掩飾常業詐欺所得財物等罪嫌，本案既不能
    證明被告犯罪，爰依首開法條規定及判例意旨，自應諭知被
    告無罪之判決。
六、另臺灣板橋地方法院檢察署檢察官（九十五年度偵字第一五
    七二三號）併辦意旨略稱：被告丙○○於不詳時日，將上開
    日盛銀行帳戶之帳號及語音轉帳密碼，交付予詐欺集團成員
    ，供其用以詐欺不特定人之錢財，嗣詐欺集團基於常業詐欺
    之犯意，於九十五年一月十日起至九十五年一月十三日，撥
    打被害人陳志誠、乙○○、徐勝讚、張家振、謝坤銘、黃詩
    蕙、蕭名宏、張竣騰、鍾愛蘭、黃蘭香、高意萍、張志綸、
    周軒瑜、周廷信、張淑怡、黃美櫻電話，佯稱中獎，致使上
    開被害人陷於錯誤，分別匯入款項至上開日盛銀行帳戶，因
    認被告涉犯（修正前）刑法幫助常業詐欺、洗錢防制法第九
    條第二項之幫助洗錢等罪嫌，且與本案有裁判上一罪之關係
    ，爰請併案審理等語。惟查，本件被告幫助常業詐欺及幫助
    洗錢部分，業經本院判決無罪如前，上開移送併辦意旨所述
    之行為，即難認與本案有何連續犯之裁判上一罪關係，並非
    本案起訴效力所及，本院無從併辦，應退還檢察官另為適法
    處理。
據上論斷，應依刑事訴訟法第三百零一條第一項，判決如主文。
本案經檢察官黃怡華到庭執行職務。
中    華    民    國    95    年    9     月    29    日
                  刑事第十六庭  審判長法  官  白光華
                                      法  官  曾淑娟
                                      法  官  楊志雄
以上正本證明與原本無異
如不服本判決應於送達後十日內向本院提出上訴狀
                                      書記官   陳春銘
中    華    民    國    95    年    9     月    29    日


司法院資訊處製作；財團法人民間司法改革基金會備份。
